【裁判字號】    96,訴,690
【裁判日期】    970425
【裁判案由】    撤銷買賣行為等
【裁判全文】
臺灣嘉義地方法院民事判決               96年度訴字第690號
原      告  大眾商業銀行股份有限公司
                        地下1.
法定代理人  丁○○
訴訟代理人  丙○○
            戊○○
被      告  乙○○
            甲○○
上列當事人間撤銷買賣行為等事件，於中華民國97年4月8日言詞
辯論終結，本院判決如下：
    主  文
原告之訴駁回。
訴訟費用由原告負擔。
    事實及理由
壹、原告起訴主張：
一、緣訴外人朱厚銘（即被告乙○○之夫）於民國88年8月12日
    邀同被告乙○○為連帶保證人向原告借款新臺幣（下同）
    3,500,000元，並約定借款期間自88年8月12日起至108年8
    月12日止，利息按年利率8.5％計付，如遇原告基本放款利
    率調整時得隨時調整。本金及利息自借款日起，每一個月一
    期，共分240期分期攤還。期間如未按期攤還本息或違約時
    ，借款人即喪失期限利益，視為全部到期，應立即償還全部
    借款，且如遲延履行時，除仍按上開利率計息外，逾期在6
    個月以內者，按上開利率10﹪，超過6個月者，按上開利率
    20﹪計付違約金。然上開借款於借款期間未按期攤還本息，
    迄今尚積欠原告本金761,111元及自92年12月12日起至清償
    日止之利息、違約金，迭經催討均未清償，被告乙○○依法
    自應負連帶保證責任。詎被告乙○○於96年7月16日將嘉義
    縣水上鄉○○○段82地號（下稱系爭土地）之所有權，以買
    賣為登記原因之法律關係移轉登記予被告甲○○，其移轉並
    無合理對價關係，而有害於原告之債權，原告自得依民法第
    244條之規定請求撤銷被告間之買賣行為，並請求塗銷系爭
    土地之所有權移轉登記行為。
二、被告主張訴外人朱厚銘向被告甲○○借款多次，金額合計73
    3,100元，惟由其所提出之所有權買賣移轉契約書之買賣價
    金為851,200元，其中差額118,100元如何支付顯有疑義。至
    被告所附之朱厚銘之存款存摺內轉帳之4個帳號與被告甲○
    ○所提供之客戶所有存款明細查詢單內之帳號無一吻合，且
    於庭訊時被告甲○○稱存摺銷戶後即無法查詢明細，此於金
    融業皆知無有可能，且依一般公認會計原則，傳票要保存10
    年，報表要保存5年，被告甲○○既於台灣銀行任職，應知
    該銀行斷無可能違反此一會計原則，又被告甲○○稱其轉帳
    至朱厚銘之存摺係網路帳號無法查詢明細亦非事實，否則網
    路帳號將成為犯罪之漏洞，故被告甲○○所言自難採信。另
    其所附朱厚銘之存款存摺金額亦有所不符：89年8月30日存
    入之30,000元，於朱厚銘之存摺內並無此筆款項；另93年3
    月12日存入之20,000元二筆，於朱厚銘之存摺內係200,000
    元，經原告計算後，朱厚銘之存摺內合計向被告甲○○借款
    金額達903,100元，此金額又與被告主張之借款金額相差170
    ,000 元，則該些借款金額是否係拼湊而來非無疑問。又若
    依朱厚銘之存摺以斷，其向被告甲○○之借款金額顯已高於
    買賣價金，則朱厚銘又何須開立農會票據向被告甲○○借支
    ？另被告二人與朱厚銘於隔離訊問時，證人朱厚銘陳稱當時
    向原告貸款時，有將當時向被告甲○○借款金額歸還後，再
    陸續向被告甲○○借貸，惟被告甲○○稱證人朱厚銘未曾清
    償其借款，另證人朱厚銘稱每次到被告甲○○家借款，因金
    額過大，故以匯款方式為之，然由其存摺觀之，亦並非每筆
    金額皆為大筆款項，而被告甲○○則稱證人朱厚銘向其借款
    ，或打電話聯絡，或到其住處或公司商借，而其借款有時係
    以轉帳方式，有時則是直接借予現金，二者說詞不一，且被
    告乙○○說詞亦與該二人出入甚大。是除朱厚銘向被告甲○
    ○所借款之確實金額（有三筆不同金額）有所疑義外，被告
    與朱厚銘三人間之說詞亦相互矛盾，應不足為憑等語。並聲
    明：（一）被告間就嘉義縣水上鄉○○○段82地號土地於96
    年6月29日所為之買賣行為應予撤銷；（二）被告甲○○就
    嘉義縣水上鄉○○○段82地號土地於96年7月16日於嘉義縣
    水上地政事務所辦理之所有權移轉登記應予以塗銷；（三）
    訴訟費用由被告連帶負擔。
貳、被告則以：被告乙○○與其夫朱厚銘於88年以不動產向原告
    貸款3,500,000元，被告乙○○為連帶保證人，借款日期自
    88年8月12日至108年8月12日止，利息按年率10.20％計付，
    期間因貸款壓力沈重，多次爭取利率調整，第一次調降為
    9.2％，第二次調降為8.5％，仍無法繳款，其不動產遂遭法
    院拍賣後流標。期間展盛房屋仲介與朱厚銘簽約買賣該不動
    產，經幾次協調後，於92年11月18日以2,830,000元賣予訴
    外人陳建忠以清償借款。因此被告乙○○誤認為該抵押之不
    動產既經撤銷查封並已賣出清償借款，則自不再為保證人，
    亦無須負連帶責任，且被告乙○○至今未曾接獲任何有關原
    告之催討電話或存證信函，故誤以無須就餘款再為清償，並
    非對還款一事有意置之不理。至被告乙○○所有之系爭土地
    ，原係其公公生前以其妻子名義與他人合買，因被告乙○○
    之夫朱厚銘積欠債務之故，始移轉登記至被告乙○○名下。
    惟朱厚銘亦多次向被告甲○○借款（二人為兄妹關係），計
    自89年4月5日借款100,000元、89年4月5日借款100,000元、
    89年4月13日借款30,000元、89年5月8日借款20,000元、89
    年5月18日借款24,000元、89年6月7日借款60,000元、89年6
    月26日借款20,000元、89年7月7日借款25,000元、89年7月
    31日借款20,000元、89年8月30日借款30,000元、89年10月9
    日借款25,000元、90年1月11日借款30,000元、90年10月11
    日借款19,000元、93年3月12日借款10,000元、93年3月12日
    借款10,000元、93年3月12日借款10,000元、93年3月12日借
    款100元、93年4月14日借款100,000元、93年4月14日借款10
    0, 000元，總計借款金額為733,100元，茲因無法償還，故
    以系爭土地登記移轉予被告甲○○作為抵償，以清償其債務
    ，並於年初時開立農會票據二張向被告甲○○借款，承諾以
    系爭土地償還，亦即係以借款來抵作價金，故買賣關係確實
    存在，另朱厚銘雖曾移轉部分畸零地予被告甲○○抵債，惟
    該債務與系爭土地所抵債款非屬同一等語資為抗辯。並聲明
    ：原告之訴駁回。
參、法院判斷：
一、經查，原告主張：訴外人朱厚銘於88年8月12日邀同被告乙
    ○○為連帶保證人向原告借款3,500,000元，並約定借款期
    間自88年8月12日起至108年8月12日止，利息按年利率8.5％
    計付，然訴外人朱厚銘於借款期間未按期攤還本息，迄今尚
    積欠原告本金761,111元及自92年12月12日起至清償日止之
    利息、違約金未清償，被告乙○○依法應負連帶保證責任一
    情，業據原告提出借據為憑，核與本院依原告聲請所調閱本
    院90年度促字第18614號支付命令卷相符，復為被告所不爭
    執，堪信原告此部分主張為真實。另被告於96年7月16日將
    系爭土地之所有權，以買賣為登記原因之法律關係移轉登記
    予被告甲○○一情，則均為兩造所不爭執，是此部分事實亦
    堪認定。
二、兩造有爭執者在於：被告二人間之買賣契約是否為真正？
三、經查，原告則主張被告二人間之土地移轉並無對價關係等語
    ，而被告則抗辯：兩造間就系爭土地係基於買賣關係而移轉
    ，而用以被告乙○○之夫朱厚銘所欠被告朱素娟之733,100
    元借款來抵充價金等語，因此，本院首先應審究訴外人朱厚
    銘是否有積欠被告朱素娟733,100元之借款？經查，被告抗
    辯：被告朱素娟曾陸續借款予訴外人朱厚銘一情，業據被告
    提出訴外人朱厚銘之嘉義市農會0000000000000000號之活期
    存款存摺及有關被告甲○○臺灣銀行000000000000號、0000
    00000000號二帳戶之歷史明細查詢系統清單及臺灣銀行客戶
    所有存款明細查詢單為憑，而依訴外人朱厚銘之嘉義市農會
    0000000000000000號之活期存款存摺所示，就臺灣銀行0000
    00000000號、000000000000號、000000000000號及00000000
    0000號之帳戶所匯入之金額合計為1,003,100元，確實超過
    733,100元，而經本院臺灣銀行函查，000000000000號、000
    00 0000000號及000000000000號之三個帳戶確為被告甲○○
    所有，亦有臺灣銀行嘉義分行97年2月14日回函及臺灣銀行
    嘉北分行97年2月15日回函在卷可稽，而000000000000號此
    一帳戶雖為臺灣銀行營業部97年2月13日回函電腦檔案中無
    此帳號，然000000000000號帳戶原為被告甲○○所有但已於
    95年7月14日銷戶一情，業據被告提出臺灣銀行客戶所有存
    款明細查詢單為憑，核與被告所提出臺灣銀行000000000000
    號帳戶之歷史明細查詢系統清單記載其戶名為甲○○一情相
    符，是該帳戶自可認定為被告甲○○所有，原告主張該帳戶
    非屬被告甲○○所有云云，難認可採。是被告甲○○陸續有
    匯款733,100元給訴外人朱厚銘一情，應可認定。又該些匯
    款係訴外人向被告甲○○所為之借款一情，亦據本院隔離訊
    問訴外人朱厚銘證述屬實，而訴外人朱厚銘所證述：該些借
    款均是由朱厚銘出面向被告甲○○所借，其目的係為了繳納
    銀行貸款及支付朱厚銘父親醫療費用，大部分均是由被告甲
    ○○匯款，及並無約定利息及何時還款等情，核與被告甲○
    ○、乙○○隔離所為之陳述大致相符，自可信為真實。至於
    原告主張：被告所抗辯於89年8月30日存入之30,000元，於
    訴外人朱厚銘之存摺內並無此筆款項；另93年3月12日存入
    之20,000元二筆，於訴外人朱厚銘之存摺內則係200,00 0元
    ，被告之抗辯與事實不符云云，然查，訴外人朱厚銘之嘉義
    市農會0000000000000000號之活期存款帳戶，於89年8月30
    日確有從被告甲○○所有之臺灣銀行000000000000號帳戶匯
    入30,000元一情，有該農會帳戶往來明細在卷可稽，另93年
    3月12日被告甲○○確有從其臺灣銀行000000000000號此一
    帳戶匯入三筆100,000元及一筆100元一情，亦有被告所提出
    之訴外人朱厚銘之嘉義市農會0000000000000000號之活期存
    款帳戶往來明細及臺灣銀行000000000000號帳戶之歷史明細
    查詢系統清單可憑，然被告就此抗辯其所匯入之金額為三筆
    10,000元及一筆100元，應係看錯金額而誤載所致，否則焉
    有棄其有利證據不用之理，是原告此部分主張，自難謂可採
    。
四、又被告抗辯：就系爭土地係基於買賣關係而移轉一情，業據
    被告提出土地所有權買賣移轉契約書為憑，而訴外人朱厚銘
    確有向被告甲○○借款一情，亦如前所述，是被告抗辯：以
    訴外人朱厚銘所欠被告甲○○之借款債務，抵銷被告甲○○
    所應給付予被告乙○○之買賣價金之債務等語，應可認為事
    實。再查，系爭土地本係訴外人朱厚銘繼承所得，而借名登
    記在被告乙○○一情，為被告乙○○所自承（見本院97年1
    月29日及97年3月4日言詞辯論筆錄），復有被告所提出之覺
    書及本院所調取系爭土地之歷年移轉登記土地登記簿謄本可
    憑，是被告乙○○以訴外人朱厚銘所借名登記之系爭土地出
    賣給被告甲○○，用以清償訴外人朱厚銘所積欠被告甲○○
    之借款債務，亦難謂其非有償之買賣行為。又原告雖主張：
    被告所抗辯之借款債權僅為733,100元，然買賣移轉契約書
    所載之買賣價金卻為851,200元，其中差額118,100元，顯有
    疑義云云，然查，訴外人朱厚銘所欠被告甲○○之借款債務
    ，並非只有733,100元，其他還有以現金交付部分，被告會
    抗辯733,100元係因為該部分有匯款紀錄一情，業據被告甲
    ○○陳述甚明，而甲○○與訴外人朱厚銘乃是兄妹關係，依
    目前臺灣民間常情，兄弟姊妹間之小額借款，確實常以現金
    交付，何況被告甲○○與訴外人朱厚銘同住嘉義市，其交付
    現金亦屬容易，另由被告所提出之訴外人朱厚銘之嘉義市農
    會0000000000000000號之活期存款帳戶往來明細計算，實際
    上被告甲○○所匯給訴外人朱厚銘之款項應為1,003,100元
    ，亦如前所述，是訴外人朱厚銘所欠被告甲○○之款項實際
    上應超過851,200元一情，應可認定，則被告以較低之金額
    簽訂買賣契約書以供移轉登記所用，亦符合目前之土地移轉
    登記常情，故難認原告此部分主張為可採。
五、按債務人所為之無償行為，有害及債權者，債權人得聲請法
    院撤銷之；債務人所為之有償行為，於行為時明知有損害於
    債權人之權利者，以受益人於受益時亦知其情事者為限，債
    權人得聲請法院撤銷之，民法第244條第1項、第2項定有明
    文。經查，系爭土地之移轉行為係本於買賣契約之有償行為
    ，業如前述，是其顯不符民法第244條第1項之構成要件。再
    查，系爭土地係於96年6月1日方從訴外人蘇謝額移轉給被告
    乙○○，而於96年7月16日再移轉給給被告甲○○一情，有
    原告所提出之嘉義縣水上地政事務所異動索引在卷可稽，而
    原告對被告乙○○之債權早在90年間業已存在，是被告乙○
    ○若真欲侵害原告之債權，則於96年6月1日直接從訴外人蘇
    謝額名下將系爭土地移轉予被告甲○○即可，又何須先移轉
    給被告乙○○，一個月後再移轉給被告甲○○，顯見被告間
    之買賣契約，並非明知有損害於原告而故意為之，是其亦不
    符合民法第244條第2項之構成要件。從而，原告主張本於民
    法第244條之規定，撤銷被告間就系爭土地之買賣行為，並
    塗銷系爭土地之移轉登記，自難認為可採。
六、綜上，原告本於民法第244條規定，起訴請求撤銷被告間就
    系爭土地於96年6月29日所為之買賣行為；並塗銷系爭土地
    於96年7月16日於嘉義縣水上地政事務所辦理之所有權移轉
    登記，於法無據，應予駁回。
七、本件事證已臻明確，兩造其餘攻擊、防禦方法及所提證據，
    核與本判決結論無影響，爰不逐一論列，併此敘明。
八、據上論結，本件原告之訴為無理由，依民事訴訟法第78條判
    決如主文。
中    華    民    國    97    年    4     月    25    日
                  民二庭法  官  黃明展
以上正本係照原本作成
如對本判決上訴須於判決送達後20日內向本院提出上訴狀
中    華    民    國    97    年    4    月     25    日
                        書記官  陳昭煌


司法院資訊處製作；財團法人民間司法改革基金會備份。
